臺灣高雄地方法院刑事判決　　　　　　　　　　　　　九十年度易字第三七一七號
　　公　訴　人　臺灣高雄地方法院檢察署檢察官
　　被　　　告　戊○○
右列被告因侵占案件，經檢察官提起公訴（九十年度偵字第六九七號），本院判決如
左：
    主  文
戊○○意圖為自己不法之所有，而侵占自己持有他人之物，處有期徒刑陸月，如易科
罰金，以參佰元折算壹日。
    事  實
一、緣甲○○係五月花股份有限公司處理部總經理，辛○○係該公司水電組長，二人
    自民國八十三、四年間起即陸續有金錢借貸往來及工程承包關係，迄八十八年二
    月十日止，甲○○連同借款及工程款共積欠辛○○新台幣（下同）二十五萬元，
    乃簽發其本人名義、付款人同為大眾商業銀行苓雅分行、帳號同為一一二一─九
    號、發票日同為八十八年二月十日、票號分別為ＡＬ0000000號及000
    0000號、票面金額分別為十五萬元及十萬元之支票二紙予辛○○收執，以支
    應上開款項，惟該二紙支票屆期提示未獲付款均遭退票，辛○○屢經催討未果。
    嗣於八十八年十一月五日，辛○○之友人丁○○帶同合夥開設「聯源機電工程公
    司」（下稱聯源公司）之合夥人戊○○至高雄市○○區○○街一０六號辛○○住
    處，與辛○○、壬○○○夫婦商談如何清償聯源公司借款事宜，於言談中辛○○
    夫婦提及甲○○借貸未還一事，詎戊○○竟意圖為自己不法之所有，當場表示其
    為地下代書，有辦法為辛○○夫婦催討債務等語，致使辛○○夫婦信以為真，乃
    由辛○○於該二紙支票背面背書，復由壬○○○交付予戊○○收受。戊○○取得
    右開二紙支票後，於八十九年三月間至甲○○之公司催討債務，甲○○見戊○○
    持有其名義之支票二紙，誤以為確實積欠戊○○借款，乃於八十九年四月九日以
    掛號信寄發其子乙○○名義之付款人均為安泰商業銀行北高雄分行、帳號同為九
    二五─七號、票面金額同為五萬元、發票日分別為八十九年七月三十日、八十九
    年八月三十日、八十九年九月三十日、八十九年十月三十日、八十九年十一月三
    十日、八十九年十二月三十日、票號分別為ＡＹ0000000號、00000
    00號、0000000、0000000號、0000000號、00000
    00號、0000000號之支票六張予戊○○收受，做為清償借款二十五萬元
    及利息五萬元之用。不料戊○○於收到前揭六張支票後，竟未交付予辛○○及壬○○○夫婦，反而變易其持有為所有之不法意圖，將前揭六紙支票據為己有，加
    以侵占，並將該六張支票轉交付予不知情之女兒歐李佩菁收執。迨於八十九年五
    月間，壬○○○獲悉甲○○已寄發六張支票予戊○○以供清償後，乃數次向戊○○催討該六紙支票，戊○○為侵占該筆款項，遂向壬○○○謊騙該六紙支票已遺
    失，壬○○○聞言即於八十九年七月二十八日至安泰商業銀行北高雄分行申報支
    票遺失，辦理掛失止付（壬○○○涉犯誣告罪嫌部分另經台灣高雄地方法院檢察
    署檢察官為不起訴處分）。嗣八十九年七月三十一日，歐李佩菁持右揭其中一紙
    支票至高雄縣大寮鄉○○路郵局提示遭退票，經高雄市票據交換所函轉高雄市政
    府警察局鼓山分局調查，而循線獲悉上情。
二、案經高雄市政府警察局鼓山分局報請台灣高雄地方法院檢察署檢察官偵查起訴。
    理  由
一、訊據被告戊○○矢口否認有為右揭侵占之不法犯行，於偵查中辯稱：甲○○開立
    十五萬元及十萬元支票各一紙向辛○○調現，辛○○轉向我調借，事隔許久，我
    向辛○○催討借款，辛○○表示無法償還，但可帶同我去找票主甲○○索討，我
    答應，遂由辛○○之妻壬○○○陪我去找尋甲○○，惟未能晤面，我乃留下聯絡
    電話號碼，後來甲○○來電表示歉意，言明自八十九年七月起每月清償五萬元，
    會寄發六張支票，其中一張支票係用以支付借款利息，我遂請甲○○將支票寄至
    高雄縣大樹鄉井腳村一一八號我住處，八十九年七月三十一日我叫女兒歐李佩菁
    持支票去銀行提示，結果銀行通知支票已被掛失止付，我並未詐騙支票云云。於
    本院審理中又稱：總額二十五萬之二張支票是辛○○拿來我家向我調現，並在後
    面背書。我們一手交錢一手交支票；我女兒可以證明，確實有二十五萬元現金的
    支出云云，並請求訊問證人丙○○、己○○、宗建芬、鍾明璋、鍾明福、庚○○
    等人，用以證明其確一直從事販雞的中盤商。經查：
    (一)右揭犯罪事實，業據被害人辛○○於警訊時及偵審中指訴綦詳，並有支票、退
      票理由單、信件、中興商業銀行三民分行函及附件存款往來對帳單、甲○○給
      辛○○來往支票明細、估價單、中華電信股份有限公司八十九年七月通話明細
      清單、辛○○之第一商業銀行活期儲蓄存款存摺、壬○○○之第一商業銀行活
      期儲蓄存款存摺及郵局儲金簿、借據、匯款通知單等資料附於偵查卷中卷可稽
      。
    (二)被告與訴外人丁○○於八十八年十一月五日至被害人辛○○住處，商討聯源公
      司債務清償事宜，於言談間被告向被害人辛○○之妻壬○○○表示其有辦法替
      人催討債務，被害人之妻壬○○○即交付支票予被告，並由被害人在支票上背
      書等情，業據證人李漢堂、康順發、曾美香、謝益明等人於偵查中結證屬實，
      有訊問筆錄在卷可憑（見偵查卷第四十五頁至第四十七頁），被害人辛○○之
      陳述，核與前開證人之證詞相符一致，是被害人辛○○之指述堪可採信。
    (三)又被害人辛○○及其妻壬○○○，自八十四年間起至八十八年二月底止，其等
      二人之銀行儲金均一直保有二十五萬元以上之存款金額，此亦有銀行存摺及郵
      局存簿附卷可參，足徵被害人辛○○有足夠財力借款予訴外人甲○○，無需轉
      向被告調現週轉，被告辯解之詞尚難令人採信。
    (四)另被告供承其為雞販中盤商，在高雄縣大樹鄉九曲村永豐餘紙廠前賣雞，每日
      進帳約六萬至十萬元不等，平時身上均放有現金，會無償借貸款項予他人週轉
      ，本件借予辛○○之金額係以現金交付，平日往來銀行為中興銀行九如一路之
      分行及大樹鄉九曲村郵局云云，惟經台灣高雄地方法院檢察署檢察事務官會同
      高雄縣警察局仁武分局九曲派出所副所長李松山、警員謝正大至高雄縣大樹鄉
      九曲村永豐餘紙廠前勘驗結果，未發現被告在現場賣雞，據查訪旁邊住戶陳清
      榮陳稱：賣雞之女孩非被告，而係其女兒，但已二年未從事賣雞生意，且經營
      方式係以小貨車載約三十隻雞零售，每日營業額僅約三千元而已，另向九曲郵
      局查詢，被告雖有該郵局帳戶，然已六年無使用紀錄，再查中興銀行三民分行
      ，亦設有被告帳戶，惟亦有二年未使用紀錄，此亦有該署檢察事務官辦理交辦
      案件回報單及勘驗筆錄在卷可證，顯見被告所言與事實不符。
    (五)參以卷附中興商業銀行函及存款往來對帳單所示，被告於八十六年之存款金額
      僅餘十萬零五百六十四元，於八十七年之存款金額為六百九十五元，於八十八
      年一至三月無任何金額進帳，存款餘額為六百九十五元，八十八年四月一日至
      九十年一月三十一日存款餘額為七百五十三元，且其郵局帳戶已六年未曾使用
      ，與被害人辛○○及其妻壬○○○之財力兩相比較之下，被告顯然捉襟見肘，
      窘況頻現，衡情焉有財力窘迫之人無償借款予財力較豐之人週轉之理？況一般
      財力頗豐之人亦鮮少身旁存放現金二十五萬元，以備他人不時之需。是被告所
      辯情節顯與常情經驗判斷有違，殊難採信。
    (六)再者，證人甲○○亦到庭證述：「（問：與辛○○間有無資金往來？）有，是
      我向他借錢，有借有還，自八十三年間左右開始陸續借貸」、「（問：辛○○
      是否曾替你工作？）有，我是五月花股份有限公司處理處經理，他是公司水電
      工組長，我有積欠他水電工程款」、「（問：這支票交付予辛○○原因為何？
      ）為八十四年間工程款及調現使用」（參見九十年度偵字第六九七號九十年一
      月十一日訊問筆錄、八十九年度偵字第二六二０八號卷九十年二月二十日訊問
      筆錄）等語屬實，並有估價單在卷可佐，足認被害人辛○○確實與證人甲○○
      間有金錢借貸及生意上往來關係，被害人辛○○陳稱票號ＡＬ0000000
      號及ＡＬ0000000號、票面金額分別為十五萬元及十萬元之支票二紙係
      證人甲○○因償還借款及工程款而交付予其收執一情，核與證人甲○○所證述
      之情節相符。反之被告與證人甲○○間素未謀面，而被害人辛○○之財力又較
      被告豐厚，衡情依理，被害人所陳顯較被告所辯可採。
    (七)本院審理中證人甲○○就被告戊○○「曾帶幾個人到公司鬧，拿二張支票面額
      分別十萬、十五萬元，要求我還款二十五萬元，我才開立六張面額分別為五萬
      元安泰銀行六張支票給她，作為清償之用」等情證述明確，被害人辛○○就被
      告「自甲○○處拿到的六張支票沒有交給我，也沒有給我三十萬元現金」之情
      ，指述綦詳（見本院九十年十月二十四日訊問筆錄）。被告所舉其女兒李佩菁
      、及其女兒之同居男友鍾明福於本院所言，縱令可信，亦僅足證明歐李佩菁、
      鍾明福曾有調現金給被告之情形，惟仍無法證明被告確已有將其侵占之六張支
      票返還被害人之事實，又被告所舉之證人丙○○、己○○、宗建芬、鍾明璋、
      鍾明福、庚○○所言，縱令屬實，亦僅足證明被告曾從事販雞中盤商的工作，
      惟仍無法證明被告確未侵占被害人辛○○所交付，被告代為向甲○○求償之六
      張支票之事實。又被告代為向甲○○求償二十五萬元，惟證人甲○○支付六張
      ，面額分別為五萬元之安泰銀行支票給被告，其中一張用以支付利息，此為證
      人甲○○證述明確，被告在提示上開之支票時，其第一張到期之支票（票號為
      ＡＹ0000000號）因被害人之妻壬○○○已掛失止付而遭退票，此有上
      開支票、高雄市票據交換所退票理由單影本各一份附於警訊卷中可稽，被告亦
      未再提示其他之支票，是被告所侵占之物應認為係票面金額每張五萬元，共為
      三十萬元之支票六張無訛，併此敘明。是被告上開所辯，仍不足採。
    綜上所述，被害人辛○○與證人甲○○間確有金錢借貸及生意上往來關係，證人
    甲○○交付十萬元及十五萬元支票予被害人辛○○收執，以為清償，支票屆期遭
    退票，被害人之妻壬○○○再轉交予被告，委其代為催討，被告空言辯解該二紙
    支票係被害人辛○○代證人甲○○持之向其調現一詞，核與事實有違，顯為事後
    卸責之詞，要無可採。本件事證明確，被告犯行洵堪認定。
二、核被告所為係犯刑法第三百三十五條第一項之罪。茲審酌被告受告訴人之囑託代
    為向他人求償，而未能忠人之事，竟將款項據為己有，損及他人之權益，且事後
    未與告訴人達成民事和解，將支票返還告訴人，空言狡辯，及所侵占之物為票面
    金額每張五萬元，共三十萬元之支票六張、被告尚未領得侵占之款項等一切情狀
    ，量處如主文所示之刑，並諭知易科罰金之折算標準，以示懲儆。
據上論結，應依刑事訴訟法第二百九十九條第一項前段，刑法第三百三十五條第一項
、第四十一條第一項，罰金罰鍰提高標準條例第一條前段、第二條，判決如主文。
本案經檢察官陳銘珠到庭執行職務。
中      華      民      國    九十一    年      一      月      九      日
                                  臺灣高雄地方法院刑事第七庭
                                      法  官  陳  信  伍
右正本證明與原本無異。
如不服本判決，應於判決送達後十日內，向本院提出上訴狀。
                                      書記官  李  宗  諺
中      華      民      國    九十一    年      一      月      九      日
附錄本判決論罪之法條：
中華民國刑法第三百三十五條
意圖為自己或第三人不法之所有，而侵占自己持有他人之物者，處五年以下有期徒刑
、拘役或科或併科一千元以下罰金。
